【裁判字號】    88,訴,1109
【裁判日期】    890913
【裁判案由】    商標法等
【裁判全文】
臺灣板橋地方法院刑事判決                        八十八年度訴字第一一九號
    公  訴  人  臺灣板橋地方法院檢察署檢察官
    被      告  甲○○
    選任辯護人  楊明廣
                鄭仁哲
右列被告因違反商標法等案件，經檢察官提起公訴 (八十八年度偵字第三九四七號)
，本院判決如左：
    主  文
甲○○無罪。
    理  由
一、公訴意旨略以：被告甲○○為宇任國際有限公司之經理並為實際負責人，明知「
    隨意充」之商標及圖樣，業經臺灣通用斐利斯通電訊有限公司向經濟部中央標準
    局申請註冊登記，經經濟部中央標準局於民國八十七年六月十六日以00000
    000號核准登記，專用期間自核准日起至九十七年六月十五日止，使用於商標
    法施行細則第四十九條第九類蓄電池等物品上，取得該商標及圖樣之專用權。竟
    基於概括之犯意，意圖欺騙他人，於有關同一商品之廣告，附加近似於他人註冊
    商標圖樣而散布，於工商時報八十七年六月十八日第四十四版，由被告為宇任國
    際有限公司登載「ＹＺ漫遊『隨意充』行動電池」廣告。併連續於八十七年七月
    十四日在工商時報第四十六版刊登「宇任『隨意充』行動電池」廣告。又被告明
    知台灣通用斐利斯電訊有限公司於八十六年七月一日在中國時報第二十版所登載
    「任我行隨意充行動電池」之報紙平面廣告內之文字著作，係為著作人乙○○所
    創作，享有著作財產權，未經著作權人乙○○之同意或授權，不得擅自重製，竟
    於工商時報八十七年六月十八日第四十四版前揭「ＹＺ漫遊隨意充行動電池」廣
    告中，擅自以重製之方法，侵害乙○○前揭文字著作之著作財產權。因認被告涉
    有商標法第六十二條第二款及著作權法第九十一條第一項之罪嫌。
二、公訴人認被告甲○○涉有違反商標法等罪嫌，無非係以：（一）卷附之臺灣通用
    斐利斯通電訊有限公司於八十六年七月一日登載於中國時報之廣告內容，載有「
    任我『隨意充』行動電池」標題，而被告於八十七年六月十八日工商時報所登載
    之廣告標題為「ＹＺ漫遊『隨意充』行動電話」，出現告訴人所登記之「隨意充
    」商標名稱；（二）經比對前開二廣告「隨意充」圖樣，均為斜角橢圓形為底，
    斜寫隨意充商標名稱，兩者外觀極為近似；而被告所登載二則廣告之標題「ＹＺ
    漫遊『隨意充』行動電池」、「宇任『隨意充』行動電池」，與臺灣通用斐利斯
    通電訊有限公司之「任我行隨意充行動電池」之產品名稱後七字均為「隨意充行
    動電池」，顯有使消費者誤認混淆之虞；（三）臺灣通用斐利斯通電訊有限公司
    於前揭廣告中文字敘述與被告於八十七年六月十八日登載之前揭廣告內容，除圖
    形及標點符號外，其文字內容均相同等情，為其論據。
三、訊據被告甲○○堅決否認有何前開犯行，辯稱：伊所銷售之該隨意充行動電池產
    品係向大陸製造商三和公司所購買，為該公司在臺灣地區銷售之總代理，因一般
    市售之手機電池，於電力耗盡時，須使用另一充電器進行充電，而伊所販售之行
    動電池產品特性為其電池內設有充電電路及插座，僅須插入一般室內插座即可充
    電，使用極於便利且隨意，因之形容為「隨意充」，故此文字不過銷售行動電池
    產品特性之用詞，並不知告訴人將此用語登記為商標圖樣，況且伊於告訴人取得
    「隨意充」商標前，於八十六年十二月八日、八十七年三月二日、三月一十日即
    已在工商時報上刊登「隨意充」字樣，復於告訴人寄發存證信函通知後亦未再使
    用「隨意充」等字，自無使人誤認混淆之意圖；另外就告訴人指訴伊刊登廣告侵
    害其文字著作部分，對於該廣告所述之內容係對「隨意充」行動電池產品之功能
    特性所為之文字敘述，實則告訴人販售之行動電池亦係經由香港菁葉公司向三和
    公司所購買，與伊銷售來源相同，其後基於銷售需要，三和公司乃提供該產品功
    能特性所為之文字敘述予告訴人，故該文字內容應非告訴人所原創，況且伊為系
    爭行動電池之臺灣地區總代理，依三和公司所提供之產品功能特性所為之文字敘
    述再轉載於廣告上，應無擅自以重製之方法，侵害告訴人文字著作財產權之行為
    等語。經查：
（一）、有關商標法部分：
  １、按商標之使用，係指為行銷之目的，將商標用於商品或其包裝、容器、標帖、
      說明書，價目表其或其他類似物件上，而持有人陳列或散布，商標法第六條訂
      有明文。是商標之使用無非在表彰自己之商品並讓消費者藉以標誌區別商品來
      源、品質與信譽，故基於表彰商品之目的將商標用於商品或其包裝或容器之上
      始為商標法所謂之商標使用，若非表彰自己所生產、製造、加工、行銷等之商
      品，形式上縱有將商標用於商品或其包裝等之上，考其目的與方法，僅係用以
      表示商品有關說明、形狀、品質、功用、產地或自己之姓名、商號、商品之名
      稱等之善意使用，乃「非商標使用」或稱為「普通使用」，自不受他人商標專
      用權之拘束。此觀諸商標法第六條、第二十三條第一項規定自明。又商標法第
      六十二條係以「意圖欺騙他人」而於有關同一商品或類似商品之廣告、標帖、
      說明書、價目表或其他文書，附加相同或近似於他人註冊商標圖樣而陳列或散
      布為構成要件，是若如前所述屬「非商標使用」、「普通使用」等則不受他人
      商標專用權之拘束，更無欺騙他人，自亦核與商標法第六十二條之構成要件有
      間。本件告訴人臺灣通用斐利斯通電訊公司向行政院經濟部中央標準局以「商
      標名稱：隨意充」、「商標圖案：              」，指定使用於商標法施行
      細則第四十九條第九類蓄電池、延展線、電話線、電線收線器、電腦連接線、
      附有插頭電線，而經該局審查核准取得自八十七年六月十六日起至九十七年六
      月十五日止之商標專用權，此固有告訴人乙○○所提出之中華民國商標註冊號
      數第00000000號商標註冊證乙份附卷可證，而上開商標係使用於告訴
      人所販售之行動電池上，該行動電池係指一種可將行動電話之充電電池直接連
      接於進行充電之裝置，該裝置主要藉由座體、封蓋內所配置之插Ｕ型導電片、
      電池配合充電裝置設置於充電電池內部，再以插頭連接於充電電池組中充電，
      藉由充電裝置將電力經過整流、濾波及穩壓等步驟再輸入至充電電池組，而當
      充電電池組得到足夠電力時，可將之裝至行動電話上，具有使用方便、節省成
      本、適用性廣泛使用之效用，此亦有告訴人乙○○之發明新型專利說明書乙份
      附卷可證，而被告所販售之行動電池，係其向大陸製造商三和公司及深圳新永
      盟電器實業有限公司所購買，其特色亦為電池內裝有一充電電路及插頭，於充
      電時，僅須將插頭插入室內插座即可充電，並不受限於電壓問題，使用上具有
      便利性，業據被告供承在卷，並提出三和公司證明書、授權證明附卷為憑，則
      被告與告訴人所販售之行動電池二者產品功能、使用上並無太大差異，因之本
      件註冊商標雖以中文字體「隨意充」三字組成，且由告訴人臺灣通用斐利斯通
      電訊公司以上開文字為其商標圖樣，指定使用於蓄電池上，惟依其字面文義觀
      之，不無使人以該行動電池得以隨意、任意充電之便利性產生直接聯想，是以
      被告販售同類產品，以該產品使用之便利性，於報紙上以該公司註冊名稱之行
      銷廣告標題刊登「ＹＺ漫遊隨意充行動電池」，並輔以「大哥大電池新革新、
      任何家電插座、一插就靈、免用充電座、想充就充」之文字，縱然被告亦使用
      「隨意充」等字，惟考其目的及綜觀廣告全文意旨，其係以該產品之使用特性
      加以描述，依此已難認其有為他人商標使用之行為。
  ２、其次，被告於告訴人取得商標專用權前之八十六年十二月八日、八十七年三月
      二日、三月十一日即已在工商時報上刊登其所販售之「ＹＺ漫遊隨意充行動電
      池」之廣告，業據被告提出工商時報報紙影本三份在卷為憑，此亦為告訴代理
      人乙○○所不爭（參見本院八十八年七月二十七日訊問筆錄），則被告於八十
      七年六月十六日告訴人取得「隨意充」商標名稱及圖樣前，即在其所販售之產
      品行銷廣告為如上內容之刊登，足認被告所辯伊所刊登之廣告係對於產品內容
      之描述，且於告訴人取得前即已善意使用，並非充作商標使用之辯解，為可採
      信；再者，告訴人之「隨意充」商標專用權於八十七年六月十六日始取得，而
      告訴人所提出卷附之被告於八十七年六月十八日侵害其商標之廣告，可知被告
      係沿襲其前於八十六年十二月八日、八十七年三月二日、三月十一日刊載之廣
      告內容，迄八十七年六月十六日告訴人取得商標專用權，二日後，即告訴人指
      訴被告侵害其商標權之八十七年六月十八日，其仍如往例刊載相同內容之廣告
      ，則被告於此短暫時間內是否得以知悉告訴人業已取得商標專用權情事，非無
      疑問，自難僅以被告刊登廣告內容使用「隨意充」等字，遽認被告即有欺騙他
      人使人混淆、誤認之意圖，更何況被告於八十七年八月十日告訴人以存證信函
      通知其侵害商標權之行為後，即將上開廣告文詞更改為「直插式」行動電池，
      此有存證信函二紙及廣告附卷可證，則其所辯並不知告訴人取得商標專用權，
      於知悉後即未再使用等語，亦堪採信。是被告於告訴人取得「隨意充」商標專
      用權前即已善意使用上開文字，其目的僅為其販售行動電池商品功能之描述，
      則其於販售廣告上所刊登之內容，應非屬商標使用，自無侵害他人商標專用權
      之可言。此外復查無其他積極證據足認被告有何違反商標法第六十二條第二款
      罪嫌，此部分犯罪自無從證明。
（二）、有關違反著作權法部分：
  １、依著作權法第三條第一項第一款規定，所謂「著作」，係指「屬於文學、科學
      、藝術或其他學術範圍之創作」，是以，著作權法所稱之著作，必須係上開規
      定範圍內之具有原創性之人類精神文化上之創作，且該創作之表現形式，須達
      到足以顯現出創作者之獨特性及其個性之程度。次按，依著作權法第五條第一
      項之規定，著作權法所稱之著作，例示如下：(一)語文著作(二)音樂著作(三)戲劇、
      舞蹈著作(四)美術著作(五)攝影著作(六)圖形著作(七)視聽著作(八)錄音著作(九)建築著作
      (十)電腦程式著作等；又依同條第二項之規定，前項各款著作（即第五條第一項
      ）例示內容，由主管機關定之。準此，內政部曾於八十一年六月十日就著作權
      法第五條第一項各款著作內容例示，予以公告，其就第五條第一項第一款語文
      著作，其內容例示為：「語文著作：包括詩、詞、散文、小說、劇本、學術論
      述、演講及其他之語文著作」。詳言之，「著作」固為「創作」之一種，惟並
      非「創作」即等於「著作」，要必也屬於文學、科學、藝術或其他學術範圍之
      創作，始得認為「著作」。進而言之，必也屬於詩、詞、散文、小說、劇本、
      學術論述、演講及其他類此性質之著作，始得認為「語文著作」。再按，現行
      著作權法係採創作保護主義，與舊法之採註冊保護主義迴不相同，依現行著作
      權法第十三條規定，著作人於著作完成時，即享有著作權，並不以申請註冊為
      取得著作權之要件。故內政部受理著作權之註冊，除著作權法另有規定外，係
      依申請人自行申報之事實註冊，僅為存證之性質，尚難即可據此遽認享有著作
      權。至涉及具體個案，是否為著作權法上之著作，仍應由司法機關依法認定之
      。
  ２、著作權法第九十一條第一項擅自重製他人著作罪之成立，須侵害著作權法所規
      定之著作始足當之，若非著作權法所稱之著作，要不能以該罪相繩。訊據被告
      甲○○堅決否認有何違反著作權法犯行，辯稱：告訴人所指伊刊登之廣告侵害
      其文字著作，惟告訴人所販售之隨意充行動電池係透過香港菁葉公司向三和公
      司所購買，該廣告所述之內容係對「隨意充」行動電池產品之功能特性所為之
      文字敘述，該功能特性亦由三和公司所提供，此可由告訴人公司之行動電池包
      裝盒上之陳述其功能之英文用語與三和公司所使用之功能英文用語相同，故該
      文字自非告訴人所原創，則伊依三和公司所提供之產品功能特性所為之文字敘
      述再轉載於廣告上，自無擅自以重製方法侵害他人著作財產權等語。經查，稽
      之告訴人乙○○以其於八十六年七月一日所刊登之廣告內容（如偵查卷第七頁
      所示），舉凡廣告編排、設計、文字及產品功能介紹，認被告侵害其文字著作
      而指摘其違反著作權法云云（參見本院八十九年五月十日訊問筆錄），惟依前
      揭說明，系爭廣告是否為著作權法上之著作，本院仍應依法獨立審認。細觀告
      訴人所提出之上揭廣告，廣告標題為「大哥大電池的新革命」，中間圖片則為
      一以手持行動電池插入插座之形式，廣告左下角為販售價格，右下方為行動電
      池產品功能介紹，載有：１充電狀態顯示功能。２電池短路保護功能。３直流
      電、交流電、雙充電功能。４１１０Ｖ～２４０Ｖ自動電壓轉換功能。５無需
      放電，無惡性記憶效應功能。６鎳氫環保電池，耗電量低，使用時間超長７充
      電方便可直接插入源插座充電，亦可配合充電器使用。８外殼採用特別防火塑
      膠製造，堅固耐用，符合國際安全標準等字，是該廣告內容主要為其所販售之
      行動電池產品使用方法、功能、販售價格等項目之說明，其性質僅屬對於該項
      特定物之功能、用途及使用方法，加以說明，並非撰寫者主觀上精神、智慧、
      文化、創意之表示，換言之，僅屬就該項物品之使用為單純意見之陳述、表達
      ，而其由來，難認具有原創性。詳而言之，上揭系爭行動電池，縱為告訴人之
      製作，惟參諸上開著作權法第三條第一項第一款、第五條第一項第一款及內政
      部就著作權法第五條第一項各款著作其語文著作內容所為例示之公告以觀，於
      解釋是否為著作法上之語文著作時，該標的物除須具有「創作」之要件外，尚
      須具有「文學、科學、藝術、其他學術範圍」、「詩、詞、散文、小說、劇本
      、學術論述、演講」等之性質之要件，始足當之，而認為係著作權法上之著作
      。準此，本件系爭廣告，就其文字說明部分，並不具有上揭性質之要件，並非
      屬於「文學、科學、藝術、或其他學術範圍」之創作；進而言之，亦非屬於「
      詩、詞、散文、小說、劇本、學術論述、演講等」之語文著作。其次，就該廣
      告之圖片部分，比較告訴人之上揭廣告及被告刊登之行銷廣告，雖均以一以手
      持行動電池插入插座之形式表現，惟二者圖片顯非相同，有上開二揭廣告附卷
      可證，則其亦無所謂擅自重製他人攝影著作之可言。至被告辯以告訴人販售之
      行動電池亦係透過香港商菁葉公司向三和公司所購，故二者所為之產品功能中
      文敘述相同乙節，雖為告訴人乙○○所否認，且其對於販售之行動電池來源所
      供不一，或謂：「係授權亞力通訊公司生產的」（參見偵查卷第二十四頁）、
      或謂：「之前與別人一同研發，後來就由自己的技術團隊研發出來，未向菁葉
      或三和公司購買」（參見本院八十八年七月二十七日訊問筆錄）、或謂：「在
      八十五年左右與國外豐運來公司合作開發，不曾向菁葉公司購買」云云（參見
      本院八十九年五月十日訊問筆錄），先後所供數異，雖此，惟本件告訴人刊登
      之前開廣告，難認係著作權法保護之著作，已如前述，則對於該行動電池來源
      是否相同，自非本件爭執之重點，從而，被告無從成立著作權法第九十二條第
      一項之罪。
四、綜上所述，本件並無積極證據足資證明被告有公訴意旨所指訴之違反商標法及著
    作權法犯行，自應依法為被告無罪之諭知。
據上論斷，應依刑事訴訟法第三百零一條第一項，判決如主文。
本案經檢察官靳開聖到庭執行職務
中      華      民      國      八十九      年     九     月    十三    日
                                      臺灣板橋地方法院刑事第六庭
                                          法  官  徐  蘭  萍
右正本證明與原本無異。
如不服本判決應於送達後十日內向本院提出上訴狀。
                                          書記官  藍  淑  芬
中      華      民      國      八十九      年     九     月   二十六   日


司法院資訊處製作；財團法人民間司法改革基金會備份。
